【裁判字號】    98,重訴,17
【裁判日期】    990914
【裁判案由】    侵權行為損害賠償
【裁判全文】
臺灣高等法院民事判決                  98年度重訴字第17號
    原      告  乙○○
    訴訟代理人  賴錫卿律師
    被      告  甲○○
    訴訟代理人  林世芬律師
                陳秀卿律師
上列當事人間因請求侵權行為損害賠償事件，原告提起刑事附帶
民事訴訟法，經本院刑事庭移送前來，本院於中華民國99年8月
24日言詞辯論終結，判決如下：
    主  文
被告應給付原告新臺幣參仟玖佰捌拾肆萬參仟伍佰肆拾玖元，及
自民國98年3月26日起至清償日止，按年息百分之5計算之利息。
訴訟費用由被告負擔。
本判決第一項於原告以新臺幣壹仟參佰參拾萬元為被告供擔保後
，得假執行。但被告如於假執行程序實施前，以新臺幣參仟玖佰
捌拾肆萬參仟伍佰肆拾玖元，為原告預供擔保，得免為假執行。
    事實及理由
一、本件原告主張：伊為致華實業股份有限公司負責人，被告為
    榮浩國際有限公司（下稱榮浩公司）負責人，兩造乃舊識。
    詎被告於民國80年間，向伊詐稱其有電子零件之國內外訂單
    ，利潤很高，但無資金，要求伊出資，以榮浩公司名義共同
    經營出口電子零件生意，所得利潤7成歸伊所有，另3成則歸
    被告，伊基於雙方乃舊識，且被告宣稱已取得訂單，因而陷
    於錯誤而出資。嗣於經營一段時間後，再因被告詐稱被告本
    身有賺一些錢，要求改為共同出資，盈虧均分，伊信以為真
    ，予以應允。詎被告起初雖有分配盈餘予伊，但之後再詐稱
    投資前景看好，且盈餘利多，提議伊將所分得之盈餘累積投
    資，不要取回，並多次提出如刑事判決附表所示偽造之訂單
    、報價單、買賣契約、第一商業銀行松江分行買匯水單等影
    本（見本院重訴字卷第97頁至第99頁所附本院刑事庭98年度
    重上更(四)字第105號刑事判決附表）供伊閱覽，伊因而誤信
    該公司獲利甚豐，乃同意被告之提議將所分得之盈餘累積繼
    續投資，不要取回。嗣於86年11月間，因發現被告所稱向聯
    華電子股份有限公司購買之貨品均未取得發票，暗中查證後
    始知受騙。伊因被告之詐騙行為而交付被告之金額計新臺幣
    （下同）79,288,023元，扣除被告已返還之39,444,474元，
    被告尚應返還伊餘額39,843,549元。伊自得依侵權行為之法
    則、民法第197條第2項規定及不當得利之法則，請求被告返
    還上開款項等語。爰求為命被告給付39,843,549元及自刑事
    附帶民事訴訟起訴狀繕本送達翌日（即98年3月26日─見本
    院刑事附民卷第5頁）起至清償日止，按年息百分之5計付利
    息之判決。並陳明願供擔保，以代釋明，請准宣告假執行。
    被告則以：兩造間金錢往來之原因並非僅侷限於本件投資，
    原告始終不能就本件投資之出資數額翔實證明，不能證明有
    詐欺受害之事實，故其請求並非有據。又縱認伊有原告指稱
    之詐欺侵權行為，惟原告之請求權亦早已罹於時效而消滅。
    此外，原告雖另依民法第197條第2項規定及不當得利之法則
    為請求，惟該部分非屬刑事附帶民事訴訟範圍，應依法另繳
    納裁判費，如未繳納應裁定駁回其此部分之訴。況縱認伊有
    詐欺行為，惟於原告撤銷上開詐欺所為之意思表示前，原告
    所為投資款項仍非無法律上原因，亦不構成不當得利等語，
    資為抗辯。並答辯聲明：(一)原告之訴及假執行之聲請均駁回
    。(二)如受不利判決，願供擔保請准宣告免為假執行。
二、原告主張其有出資與被告共同經營電子零件生意之事實，為
    被告所不否認，但原告主張被告有詐欺行為及有多次提出如
    前揭刑事判決附表所示偽造之訂單、報價單、買賣契約、第
    一商業銀行松江分行買匯水單等影本供其閱覽之事實，則均
    為被告所否認。故本件原告主張依侵權行為之法則及民法第
    197條第2項及不當得利之法則，請求被告返還39,843,549元
    是否有據，爰說明於次：
（一）被告有以偽造文書之方法詐欺原告投資金額達79,288,023
      元之犯罪行為事實，業由刑事法院歷經更四審之裁判，均
      認定被告有上開事實明確，並於99年3月31日經最高法院
      判決駁回被告之上訴而告確定，此業經本院調閱刑事卷宗
      審核無誤（見本院重訴字卷第123頁至第139頁之本院98年
      度重上更(四)字第105號刑事判決、最高法院99年度台上字
      第1874號刑事判決及本院依職權調閱之刑事卷宗），而原
      告在本院亦援引上開刑事卷宗所附之證據資料及刑事判決
      之認定，據為本件民事請求之主張，本院依上開刑事卷宗
      所附被告在偵審中自承有提供（由自己或由其公司員工提
      供）訂單、聯電報價單及銀行水單取信原告等筆錄（見臺
      灣臺北地方法院檢察署87年度偵緝字第475號卷第30頁反
      面至第31頁反面、臺灣臺北地方法院88年度訴字第228號
      刑事卷第207頁及本院刑事庭88年度上訴字第4104號卷第
      28頁反面），及證人即第一商業銀行松江分行襄理鄒麗敏
      、聯電公司前業務副理曾盈璋、瑞通公司負責人李萬春在
      偵審中證述上開文件均係偽造之證詞（見前揭偵緝字卷第
      12頁至第13頁、臺灣臺北地方法院檢察署87年度偵字第19
      86號卷第7頁反面、第8頁、前揭臺灣臺北地方法院訴字卷
      第121頁反面至第122頁、第225頁、第233頁、第278頁至
      第279頁），暨兩造在刑事法院之會算意見（見本院刑事
      庭更(二)字卷第2卷第43頁至第52頁所附之被告刑事答辯(五)
      狀及原告刑事陳述意見(六)狀），亦認原告有關被告有詐欺
      不法侵權行為致其受有損害之主張為可取。被告雖否認有
      詐欺之不法侵權行為，及受有39,843,549元之不法利益，
      但並不能舉證證明上開刑事卷宗之證據資料有何不可採，
      以及上開刑事確定判決之認定有何認事用法違背法令之處
      ，則其空言否認有詐欺侵權行為，難認可取。次查被告另
      抗辯原告早於86年間即已知悉被告之侵權行為及受有損害
      ，竟遲至98年3月間始提起損害賠償請求之民事訴訟，顯
      已逾民法第197條第1項所規定之時效期間，其得拒絕給付
      等語。經查原告本件起訴係於98年3月17日提起（見本院
      附民卷第1頁之刑事附帶民事訴訟起訴狀），而其提起被
      告犯詐欺罪嫌之刑事告訴時間則於86年11月6日（見本院
      重訴字卷第39頁至第40頁所附之調查筆錄），依上開民法
      規定，確已逾2年及10年之時效期間，故被告所為侵權行
      為損害賠償請求權罹於時效之抗辯，應認有據。從而，原
      告本於侵權行為之法則，請求被告賠償損害39,843,549元
      ，即不應准許。
（二）原告另主張依民法第197條第2項規定，請求被告返還不當
      得利39,843,549元，雖亦經被告以該部分不在刑事附帶民
      事範圍，應補繳裁判費及應先經撤銷受詐欺而為之意思表
      示，始符民法關於不當得利之要件規定，惟查：
   1、按因犯罪而受損害之人，於刑事訴訟程序得附帶提起民事
      訴訟，對於被告請求回復其損害，刑事訴訟法第487條第
      1項定有明文。故其請求回復之損害，以被訴犯罪事實所
      生之損害為範圍（最高法院79年度台上字第1530號判決要
      旨參照）。又此項請求之範圍，依民法之規定，同法條第
      2項亦定有明文。次按不當得利返還請求權與侵權行為損
      害賠償請求權，法律上之性質雖有未同，但二者訴訟上所
      據之事實如屬同一，則原告起訴時雖係基於侵權行為之法
      律關係，然在訴訟進行中於他造為時效之抗辯後，亦不妨
      再基於不當得利之請求權而為主張（最高法院56年台上字
      第3064號判例要旨參照）。查本件原告在刑事訴訟程序提
      起附帶民事訴訟，依侵權行為之法則及民法第197條第2項
      暨不當得利之法則，請求被告回復其損害，均基於被告所
      為詐欺及偽造文書之犯罪事實而生之損害為範圍，故依前
      揭刑事訴訟法規定及最高法院之判決要旨，並無不得於附
      帶民事訴訟中一併提起侵權行為損害賠償請求及不當得利
      請求之情形。而其關於侵權行為損害賠償請求權及不當得
      利返還請求權於訴訟上所據之事實既均屬同一，且請求之
      標的金額只有一個即39,843,549元本息，均無於該附帶民
      事訴訟移送本院民事庭審理後為追加、變更之情形，則有
      關其裁判費之徵收即無各別之計算及徵收之必要，是原告
      既依刑事訴訟法第487條規定提起附帶民事訴訟，並經刑
      事法院依同法第504條第1項規定移送本院民事庭，則依同
      法條第2項規定，自應全部免繳裁判費，殊無再切割侵權
      行為損害賠償請求權部分免繳裁判費，不當得利返還請求
      權部分則應另行核定訴訟標的金額，及繳納裁判費之必要
      。綜上，被告有關原告就不當得利返還請求權部分不得提
      起附帶民事訴訟及應另行繳納裁判費之抗辯，並非可取。
    2.再按無法律上之原因而受利益，致他人受損害者，應返還
      其利益，民法第179條第1項前段定有明文。又按被詐欺而
      成立之契約，縱未撤銷，如被詐欺一方之當事人實際受有
      損害亦非不得請求賠償，最高法院69年度台上字第306號
      判決要旨可資參照，該判決雖係針對侵權行為損害賠償請
      求權為說明，但同理可知，因不法行為所成立之契約關係
      ，縱未經撤銷，並不當然視為有法律上之原因，否則上開
      判決所指之當事人即應依買賣契約關係為請求（例如撤銷
      訂定契約之意思表示，另依民法關於回復原狀規定為請求
      ），而非於契約尚成立之情形，仍得為侵權行為損害賠償
      之請求。故被告抗辯原告尚未撤銷受詐欺而為出資之意思
      表示前，不得依民法第197條第2項規定及不當得利之法則
      ，請求返還不當得利云云，亦非可取。
    3.被告有詐欺之不法行為，使原告因而交付出資之金額39,8
      43,549元，既如前述，則其取得上開出資之利益，自難認
      有合法之法律上原因，並因而使原告受有損害。是原告於
      侵權行為損害賠償請求權因時效而消滅時，依民法第197
      條第2項規定及不當得利之法則，請求被告返還不當得利
      39,843,549元及法定遲延利息，應認有據。
三、綜上所述，原告依民法第197條第2項規定及不當得利之法則
    ，請求被告返還39,843,549元及自98年3月26日（即刑事附
    帶民事訴訟起訴狀繕本送達翌日）起至清償日止，按年息百
    分之5計算之利息，洵屬有據，應予准許。又兩造均陳明願
    供擔保，以代釋明，各聲請宣告假執行及免為假執行，經核
    均合於法律規定，爰分別酌定相當擔保金額准許之。
四、結論：本件原告之訴，為有理由，依民事訴訟法第78條、第
    463條、第390條第2項、第392條第2項，判決如主文。
中    華    民    國    99    年    9    月    14     日
                    民事第十五庭
                        審判長法  官  王聖惠
                              法  官  呂淑玲
                              法  官  謝碧莉
正本係照原本作成。
如不服本判決，應於收受送達後20日內向本院提出上訴書狀，其
未表明上訴理由者，應於提出上訴後20日內向本院補提理由書狀
（均須按他造當事人之人數附繕本）上訴時應提出委任律師或具
有律師資格之人之委任狀；委任有律師資格者，另應附具律師資
格證書及釋明委任人與受任人有民事訴訟法第466條之1第1項但
書或第2項（詳附註）所定關係之釋明文書影本。如委任律師提
起上訴者，應一併繳納上訴審裁判費。
中    華    民    國    99    年    9     月    15    日
                              書記官  李翠齡
附註：
民事訴訟法第466條之1（第1項、第2項）：
對於第二審判決上訴，上訴人應委任律師為訴訟代理人。但上訴
人或其他法定代理人具有律師資格者，不在此限。
上訴人之配偶、三親等內之血親、二親等內之姻親，或上訴人為
法人、中央或地方機關時，其所屬專任人員具有律師資格並經法
院認為適當者，亦得為第三審訴訟代理人。

司法院資訊處製作；財團法人民間司法改革基金會備份。
